臺灣高等法院民事判決　　　　　　　　99年度重家上字第13號

    上  訴  人　乙○○　 
    訴訟代理人　紀復儀律師
    複  代理人  王世宏律師
                石方玲律師
    被上訴  人　甲○○　 
    訴訟代理人　丁穩勝律師
                吳麗如律師

上列當事人間請求分配剩餘財產事件，上訴人對於中華民國99年
5月18日臺灣臺北地方法院97年度家訴字第165號第一審判決提起
上訴，本院於100年4月20日言詞辯論終結，判決如下：
    主  文
原判決關於駁回上訴人下列第二項之訴及其假執行之聲請，並該
訴訟費用部分廢棄。
被上訴人應給付上訴人新臺幣貳佰壹拾肆萬柒仟零陸拾捌元，及
自民國九十七年九月十七日起至清償日止按週年利率百分之五計
算之利息。
其餘上訴駁回。
廢棄改判部分之第一、二審訴訟費用，由被上訴人負擔。廢棄部
分之第二審訴訟費用，由上訴人負擔。
本判決命被上訴人給付部分，於上訴人以新臺幣柒拾貳萬元供擔
保後，得假執行。但被上訴人如於假執行程序實施前以新臺幣貳
佰壹拾伍萬元預供擔保，得免為假執行。
    事實及理由
一、上訴人主張：兩造於87年間結婚，婚後育有一子丁○○（男
    ，00年0月00 日生）。上訴人乃○○○○公司實際負責人，
    於90年12月間因公司逃稅問題而於大陸遭羈押並判刑10年，
    直至96年12月間假釋出獄，被上訴人隨即要求離婚，兩造於
    96年12月25日協議離婚，約定：大陸深圳之「○○○○」辦
    公室由被上訴人取得，大陸○○○○○座○○之居所由上訴
    人取得。嗣後上訴人始發現被上訴人名下另有臺北市林森北
    路000巷00號0樓之01 房地（下稱臺北市林森北路房地），復
    發現被上訴人於台北富邦銀行○○分行帳戶內另有鉅額財產
    ，故請求分配雙方之剩餘財產：(一)被上訴人婚後財產有：1.
    臺北市林森北路房地，經鑑價為新臺幣（以下未標明幣值者
    皆為新臺幣）313萬5,392元（誤載為331萬5,392元）；2.台
    北富邦銀行帳戶在96年12月25日有活期儲蓄存款及外幣、債
    券投資，總計為465萬3,823.7元。3.另被上訴人於台北富邦
    銀行○○分行帳戶在95 年7月6日轉支99萬9,990元結購新加
    坡幣4萬8,780元，應列為婚後財產。4.被上訴人於自台北富
    邦銀行○○分行帳戶內轉支或提領共計544萬5,808元，去向
    不明又拒絕說明理由，均在離婚生效前5 年內所為，應列為
    婚後財產，是被上訴人婚後財產為1,441萬5,013.7元，婚後
    債務為0元，故其剩餘財產為1,441萬5,013.7 元。(二)上訴人
    之婚後財產為中國工商銀行及中南銀行○○分行之存款，換
    算折合新臺幣為3萬6,095元，婚後債務為0 元，則上訴人剩
    餘財產為3萬6,095元。予以計算兩造剩餘財產之差額為1,43
    7 萬8,918元，應平均分配，爰依民法第1030條之1規定，求
    為命被上訴人應給付上訴人718萬9, 458元，及其中226萬元
    自起訴狀繕本送達翌日起，其餘492萬元9,458元自99年3 月
    27 日起算法定遲延利息之判決。
    原審為上訴人敗訴之判決，上訴人提起部分上訴，聲明：(一)
    原判決關於駁回上訴人下列第2 項之訴部分廢棄。(二)被上訴
    人應給付上訴人654萬7,709 元，及其中226萬元自起訴狀繕
    本送達翌日起算，其餘428 萬7,709元自99年4月21日起算之
    法定遲延利息。 (三)願供擔保請准宣告假執行（本院卷第319
    頁）。
    補充略以：(一)上訴人簽署離婚協議書時剛刑滿出獄，無法完
    全知悉被上訴人當時有多少婚後財產，且審閱協議書並無「
    兩造就對方不知悉之財產，互有不主張剩餘財產分配」之文
    字記載，倘被上訴人主張兩造有上開意思，應由被上訴人舉
    證證明。(二)離婚協議書記載：「雙方如有投資公司的部分（
    ○○○○公司除外），紅利各佔50% ，如有虧損，另一方不
    負擔責任……」等語，可見：兩造若有其他對方未知之投資
    ，仍得憑此約定請求對方給予一半紅利，益見兩造間並無各
    自就對方不知悉之財產，互不向對方追討之意思。上開約定
    排除「○○○○公司」，是因該公司僅為上訴人入獄前準備
    經營之公司，待上訴人入獄後，該公司之經營運作與上訴人
    無關，被上訴人仍要求分配該公司之投資，因而排除該公司
    。(三)上訴人為避免被上訴人承擔官司，遂安排被上訴人母子
    返台，自己留於大陸入獄服刑，並非不務正業、浪費成習之
    情事，自仍應得請求分配夫妻剩餘財產。(四)被上訴人辯稱：
    其為購買臺北市林森北路房地而向訴外人戊○○借款435 萬
    元云云。惟被上訴人僅以288 萬元向建商購買該房地，為何
    向戊○○借款高達435 萬元？而當時被上訴人於臺北富邦銀
    行帳戶內有數百萬元，何需借款？被上訴人所陳之借款與購
    屋時點、借貸契約簽訂與設定抵押權時點相距甚遠，且被上
    訴人與戊○○間借、還款流向不清，兩人於原審及刑案偵訊
    之證詞多有不實，可見上開借貸並非真正。(五)○○○○公司
    補貼上訴人之每月人民幣1 萬元，即為原證九記載每月匯入
    被上訴人名義深發展銀行帳戶之股息（包括上海○○公司及
    臺灣○○公司給付之顧問費），起初由被上訴人支領，後轉
    給上訴人之大陸友人己○○，由其代為支付上訴人在看守所
    之生活費及律師費。(六)就被上訴人所述在臺北富邦銀行如附
    表二所列時間之轉支提領款項之用途予以計算後，則被上訴
    人之剩餘財產為1,295 萬 1,513.7元，兩造剩餘財產差額為
    1,291萬5,418.7元，被上訴人應給付差額一半予上訴人云云
    。
二、被上訴人聲明：(一)上訴駁回。(二)如受不利判決，願供擔保請
    准宣告免為假執行。
    答辯略以：(一)兩造於96年12月25日離婚時，已將雙方婚姻存
    續期間取得之婚後財產，達成分配協議，被上訴人並未故意
    隱匿名下有台北市林森北路房地乙事，蓋被上訴人與戊○○
    投資臺北市林森北路房地乙事乃上訴人母親庚○○所明確知
    悉，庚○○亦為兩造離婚時之見證人，豈可能知悉卻未於離
    婚協議分配財產時提出？況協議契約書乃上訴人之弟丙○○
    所擬，上訴人未提出其全部婚後財產之價值，又知悉被上訴
    人所有不動產及帳戶情形，兩造仍達成個人名下財產各自擁
    有之分配協議，可見雙方互為免除報告義務，上訴人仍指被
    上訴人隱匿財產，有違誠信。故上訴人應已無任何剩餘財產
    分配請求權。(二)兩造在上訴人90年12月13日至96年12月12日
    之入獄期間，係分居狀態，財務各自處理，被上訴人在此期
    間獨立操持家務、教養子女，上訴人在本件訴訟中主張應分
    配之剩餘財產皆為被上訴人在93年後取得，上訴人並無貢獻
    ，上訴人請求分配夫妻剩餘財產顯失公平。(三)被上訴人之婚
    後財產已無剩餘：1.臺北市林森北路房地經鑑價為313萬5,3
    92元（誤載為331萬5,392元）。2.被上訴人與妹婿戊○○於
    95年1月10日訂立借貸契約，向戊○○借款435萬元，戊○○
    亦陸續匯款180萬元、215萬4,000元及40 萬元予被上訴人。
    上訴人雖指摘被上訴人與戊○○間之借貸不實，然上訴人向
    臺灣臺北地方法院檢察署告發戊○○涉嫌偽造文書乙節，業
    經檢察官為不起訴處分在案（99年度偵字第9598號），查明
    被上訴人與戊○○間之借貸關係並無虛構情事。3.被上訴人
    台北富邦銀行帳戶於96年12月25日時總值雖有464萬6,200元
    （存款28萬1, 601元、外幣存款美金616.21元、債券投資面
    額美金13萬元及利息美金3,915.09元），然其中之債券投資
    應以回贖時價值計算，蓋未經回贖實現非屬被上訴人之財產
    ，若依離婚時之價值計算，顯失公平，故債券應以回贖時之
    美金5萬7,932元計算。再加計另外之存款28萬1,601 元及外
    幣存款美金616.21元，合計僅218萬1,081元。又上開資產應
    扣除被上訴人向親友借貸695萬1,841元，因被上訴人於90年
    後來台灣，無法取得固定工作及收入，僅於超商短期打零工
    約1 年，故被上訴人上開帳戶之存款多為大陸深圳親友於被
    上訴人返回大陸時拿給伊，係無償取得之金錢。(四)上訴人稱
    ：被上訴人有去向不明之資金544萬5,808元云云，實則皆為
    被上訴人在離婚協議前在台北富邦銀行帳戶內之資產變動，
    並非法定財產制關係消滅時伊之婚後財產，或為購買股票、
    美金而轉支，或為返還妹妹辛○之債務，或支付房屋訂金，
    或為支出父親醫療費用之履行道德義務之處分，皆為正常使
    用財產之行為，上訴人未說明或證明上開財產為被上訴人為
    減少他方對於剩餘財產分配所為之處分，則上訴人請求列入
    加計，為無理由。(五)被上訴人之中國信託銀行○○分行帳戶
    雖於96年5月24日、96年7月31日及96年8月30 日分別自台北
    富邦銀行帳戶匯入3萬9,000元、37萬元、35萬元等款項（共
    計75 萬9,000元），係用供買賣股票，被上訴人至96年12月
    25日在上開中國信託帳戶尚有50萬2,808元存款及1萬股富邦
    金股票，惟被上訴人於95年間並無工作，上開款項及股票顯
    非婚姻關係存續中增加之工作收入，則 依民法第1030條第1
    項但書第1 款規定及立法意旨，不應列入剩餘財產分配範圍
    。(六)上訴人之剩餘財產為92 萬8,305元：1.上訴人自承有大
    陸中國工商銀行之存款人民幣375.82元、香港中南銀行○○
    分行之存款港幣7,645.19元，換算為3萬6,095元。2.上訴人
    於96年12月間，將人民幣19萬8,268.97 元（折合89萬2,210
    元）轉給上訴人之大陸友人己○○，亦應列入分配。3.上訴
    人於香港及大陸地區銀行尚開立其他帳戶，且依上訴人提出
    原證十六汽車牌照可知：上訴人於雙方離婚後之數日即97年
    1月10 日即買百萬房車，可見上訴人於雙方協議離婚時尚有
    其他存款。4.上訴人之財產大多以其父親、母親名義持有，
    被上訴人就上訴人此類財產，無法一併請求列入分配，顯失
    公平。5.上訴人就其投資○○○○公司之資產提出報告，另
    上訴人於原審98年12月15日言詞辯論期日時自承：服刑期間
    上開公司仍有補貼款項入帳，惟上訴人並未說明等語。
三、兩造不爭執之事實：
  (一)兩造於84年間結婚，婚後育有一子丁○○（男，00年0 月00
    日生），並未約定夫妻財產制，則以法定財產制為其夫妻財
    產制。上訴人係大陸○○○○公司之實際負責人，於90年12
    月13日因犯虛開增值稅專用發票罪而遭判處有期徒刑10年，
    服刑至96年12月13日出獄。嗣兩造於96年12月25日協議離婚
    ，簽訂離婚協議書等情，有戶籍謄本、大陸地區廣東省深圳
    市中級人民法院刑事判決書、離婚協議書附卷可憑（原審卷
    (一)第6-7、31-41頁）。
  (二)上訴人存款帳戶於協議離婚之96年12月25日有金額如下：
    1.中國工商銀行人民幣存款375.82元，折合新臺幣為1,691.
      19元；
    2.中南銀行○○分行港幣7,645.19元，折合新臺幣為3萬440
      元；
    合計為3萬6,095元，有中國工商銀行活期儲蓄存摺明細、中
    南銀行○○分行存摺明細在卷（原審卷(二)144-152 頁），並
    為被上訴人所不爭執。
  (三)被上訴人於協議離婚之96年12月25日有下列婚後財產：
    1.被上訴人名下有臺北市林森北路房地，該房地經原審委請
      永慶不動產估價師事務所鑑定於96年12月25日之價格為：
      土地238萬5,208元、建物75萬184元，總價313萬5,392 元
      ，有土地及建物登記謄本、不動產估價報告書可稽（原審
      卷(一)第8-9、153-206頁），並為兩造所不爭執。
    2.被上訴人另有下列存款及股票：
      (1)台北富邦銀行○○分行開立之第000000000000號「一本
        萬利」帳戶（下稱富邦一本萬利帳戶）：
        活期儲蓄存款28萬1,601元；
        外幣活期存款美金616.21元；
        債券投資組合：
          a.美林雙配2：美金8萬元，配息美金3,315.09元；
          b.至尊贏家II：美金3萬元，配息美金600元；
          c.新興向榮：美金2萬元。
        【至於被上訴人於台北富邦銀行原開立第000000000000
          號帳戶，因已於95年2 月20日業已結清，並將餘額轉
          帳至上開一本萬利帳戶，有台北富邦銀行○○分行函
          覆在卷（原審卷(一)第98頁），故此帳戶不予論述】。
      (2)中國信託銀行○○分行之帳戶（下稱中國信託帳戶）：
        存款50萬2,808元；
    3.富邦金股票1萬股：該股票於96年12月25日之收盤價為27.
      95元；
    上情有台北富邦銀行○○分行覆函、中國信託覆函檢附之存
    款客戶歷史交易查詢報表、臺灣集中保管結算所股份有限公
    司檢附之保管帳戶客戶餘額表及臺灣證券交易所收益價資訊
    等件可查（原審卷(二)第80頁，本院卷第214- 215、235、237
    、250頁）。
  (四)上訴人之父壬○○於97年間列被上訴人為被告，訴請返還借
    款50萬元之訴訟，經原審法院97年度北簡字第33745 號簡易
    判決駁回壬○○之請求，壬○○提起上訴後撤回上訴而確定
    ，有上開宣示判決筆錄及撤回上訴狀在卷（原審卷(一)第61-
    64、69頁）。
    上訴人之弟丙○○於98年間列被上訴人為被告，訴請返還借
    款50萬元之訴訟，經原審法院98年度北簡字第16362 號簡易
    判決駁回丙○○之請求，有上開簡易判決及判決確定證明書
    可參（原審卷(一)第65-68頁，本院卷第177頁）。
  (五)上訴人對被上訴人及戊○○提出涉嫌偽造文書之告訴，經臺
    灣臺北地方法院檢察署檢察官為不起訴處分，並認上訴人為
    告發人，故該不起訴處分業已確定，有不起訴處分書及告訴
    狀附卷（本院卷第77-80、93-104 頁），並經本院調取該偵
    卷查閱明確。
四、本件重要爭點在於：
  (一)兩造簽訂離婚協議書，是否有「雙方針對對方未列入協議書
    分配之財產，放棄主張剩餘財產分配請求」之合意？
  (二)上訴人於婚姻關係解消時之剩餘財產。
  (三)被上訴人於婚姻關係解消時之剩餘財產：
    1.被上訴人於台北富邦銀行○○分行帳戶內之存款，是否為
      無償取得而不應列入剩餘財產分配之範圍？
    2.被上訴人主張對訴外人戊○○負有借款債務435 萬元，是
      否正當？
  (四)兩造剩餘財產分配之比例應否予以調整或免除？
五、兩造簽訂離婚協議書，是否有「雙方針對對方未列入協議書
    分配之財產，放棄主張剩餘財產分配請求」之合意？
  (一)查兩造於96年12月25日協議離婚，並簽訂離婚協議書，有協
    議書可按（原審卷(一)第7 頁）。被上訴人主張：基於權利得
    自由處分之概念，應許夫妻自行約定有關剩餘財產分配之方
    法，夫妻未協議分配時，始依民法第1030 條之1規定平均分
    配之。本件兩造簽訂協議書時，已有「雙方就協議書未列之
    對方財產，放棄行使夫妻剩餘財產分配」之真意，故上訴人
    不得再就被上訴人其他財產行使夫妻剩餘財產分配請求權云
    云，惟為上訴人所否認，則依民事訴訟法第277 條本文規定
    ：當事人主張有利於己之事實者，就其事實有舉證之責任，
    應由被上訴人就兩造於簽訂協議書時有上開合意負舉證之責
    。
  (二)經查：
    1.觀察協議書全部條款：第1 條就雙方在大陸地區之不動產
      （○○○○辦公樓、○○○○○座○○之居所）予以分配
      ；第2 條就前條所列「○○○○辦公樓」出售前之租金收
      入屬雙方共有，如何分配；第3 條就「○○○○辦公樓」
      出售後，上訴人同意負擔未成年子丁○○之生活費；第4
      條就兩造投資公司之部分（排除○○○○公司），紅利每
      人各占50%，如有虧損各自負擔；第5條約定一造如有違反
      上開第1條至第4條約定者，喪失對未成年子女丁○○之監
      護權（原審卷(一)第7 頁），並無任何有關「雙方各就協議
      書未列之對方財產，放棄行使夫妻剩餘財產之請求」之記
      載。
    2.兩造均一致陳明：簽訂離婚協議書係由上訴人之弟丙○○
      、被上訴人之妹○○參與，會同兩造在場所為（本院卷第
      140 頁反面）。參之證人即被上訴人之妹○○證稱：「雙
      方當時除這兩筆不動產外，有無提及其他財產分配？）當
      時我們有提到說怡化公司股份分配問題，但是他們說這個
      不用提，這個不能分。其他的就沒提到」等語明確（原審
      卷(一)第72頁），另證人丙○○亦證陳：「雙方都沒有列出
      上訴人、被上訴人兩方名下的財產」、「協議書簽名時，
      兩造沒有提及以後針對對方的財產不再為任何主張之話語
      」、「從頭到尾都沒有列出雙方財產明細」、「上訴人尚
      有未列在協議書上面之財產，以後被上訴人是否還可以主
      張要分配，這點也沒有提到」云云綦詳（本院卷第205 頁
      反面-207頁）；再斟酌兩造在現場均未說話，被上訴人就
      臺灣之臺北市林森北路房地、銀行存款等事項向由自己處
      理，直至簽訂離婚協議書時從未告知上訴人，另僅告知上
      訴人之母有關林森北路房地屬於妹婿戊○○所有，並未告
      知該房地屬於被上訴人所有等情，復為被上訴人當庭陳明
      （本院卷第141- 142頁）。綜上可見：上訴人在90年12月
      13日入獄後，對於被上訴人在臺灣之置產、理財情形均無
      可能知悉，被上訴人又從未主動告知，協議離婚時兩造又
      未將各自所有財產列出明細，當時復無人提及「兩造於離
      婚後不得再就對造未在協議書分配之其餘財產有所主張」
      之事項，自無可能兩造在協議離婚時針對「協議書未列入
      之對方財產，放棄行使夫妻剩餘財產分配請求」乙節達成
      合意。
  (三)依上所陳，被上訴人就兩造於96年12月25日協議離婚時針對
    「雙方就協議書未列之對方財產放棄行使夫妻剩餘財產分配
    」乙節達成合意，並未舉證以明，從而被上訴人主張：上訴
    人於協議離婚時同意放棄行使夫妻剩餘財產分配請求權，故
    上訴人不得提起本訴請求云云，應無可採。
六、上訴人之剩餘財產計算：
  (一)按夫妻現存之婚後財產，其價值計算以法定財產制關係消滅
    時為準，為民法第1030條之4 所明定，即為免爭議，夫妻婚
    後財產之價值已經法律明文規定以法定財產制關係消滅日為
    計算之時點。本件兩造並未約定夫妻財產制，而渠等96年12
    月25日協議離婚日為法定財產制關係消滅時間，即作為計算
    渠等婚後財產價值之時點。
  (二)上訴人於協議離婚時之財產為：中國工商銀行之存款人民幣
    存款375.82元，折合新臺幣為1,691.19元；另中南銀行○○
    分行港幣7,645.19元，折合新臺幣為3萬440元，合計為3 萬
    6,095 元，有中國工商銀行活期儲蓄存摺明細、中南銀行香
    港分行存摺明細可按（原審卷(二)144 -152頁），並為被上訴
    人所不爭執，應堪採信。
  (三)被上訴人抗辯：上訴人另尚有其他銀行帳戶，至少有深發展
    銀行帳戶，上訴人在94 年9月16日至96年11月12日止，由會
    計轉給上訴人之友人己○○共計人民幣19萬8,268.97元，亦
    應列為其財產；又上訴人於離婚後之97 年1月10日即購買百
    萬車輛，可見其尚有存款等節。經查：
    1.查上訴人除前揭中國工商銀行、中南銀行○○分行之帳戶
      外，另確有以被上訴人名義開立之深發展銀行帳戶，業據
      上訴人陳明，且該銀行存摺已於離婚時交還被上訴人，並
      為被上訴人所不爭執（本院卷第292 頁），核與上訴人於
      原審提出之帳務明細上另僅列有「深發展行」相符（原審
      卷(一)第53-57 頁），應堪採信，而得認為：上訴人於婚姻
      關係存續中另尚使用深發展銀行帳戶供作其金錢往來之用
      。至於被上訴人指陳上訴人另有其他帳戶，惟未舉證以明
      ，尚難採信。
    2.針對上訴人使用深發展銀行帳戶供作金錢往來之用，該帳
      戶自94年9月16日至96年12月11 日止總計「轉給己○○款
      198,268.97」之情，為上訴人所自承，並有上訴人提出之
      帳務明細記載可參（原審卷(一)第57頁）。上訴人辯稱：該
      金額乃伊委請己○○處理減刑及繳納看守所每月生活費人
      民幣3,000 元之事等語。參以證人即上訴人之弟丙○○證
      稱：「上訴人的錢是放在朋友己○○身上，但是帳目是由
      一位張小姐（按指癸○）記帳，己○○與張小姐都認識，
      當我向己○○領錢、領了多少錢，己○○會告訴張小姐記
      帳」等情（本院卷第207 頁正反面）；另依被上訴人所述
      ：「大陸四間房子的財務都是由上訴人的會計和朋友己○
      ○的阿姨幫我們處理，房子賣掉之前都是空屋，有出租的
      就是由會計去打理，沒有出租的就是處分掉，處分掉的房
      子價款就交給丙○○去處理上訴人大陸訴訟事宜」云云（
      本院卷第142 頁），證人即被上訴人之妹亦證陳：「當時
      判原告（上訴人）十年，但是我們花很多錢，故原告只有
      關了六年就出來」云云明確（原審卷(一)第72頁）；再參上
      訴人提出之帳務明細，其上載明收取租金及支付股息、繳
      稅、房貸及被上訴人現金等項（原審卷(一)第53-57 頁）；
      復有丙○○為上訴人所涉刑案而委託廣東融聯律師事務所
      辦理申請減刑事宜之委託代理協議書及收條，總計交付律
      師費人民幣9萬元（本院卷第187-189頁）；而上訴人遭羈
      押於看守所每月必須支付人民幣3,000 元，亦為被上訴人
      所不爭執。綜上可知：上訴人平日即委請友人己○○為之
      處理財務及資金往來，金錢收支帳目則由會計癸○製作，
      上訴人所涉刑案必須支出訴訟費用，係由丙○○向己○○
      領取金錢後委請律師處理，上訴人羈押期間之生活費亦由
      己○○代為繳納，斟酌上開金額人民幣198,268.9 元係分
      月交付己○○以資處理上訴人相關財務事宜之總額，並非
      一次交付，因認上開金額屬上訴人在入獄期間為委託己○
      ○處理相關財務事宜因而支出之金錢，尚難認為係上訴人
      在協議離婚時尚存之婚後財務。
    3.再上訴人於協議離婚後之97年1月9日向汽車股份有限公司
      以66萬3,240元購買一輛中華三菱休旅車，並自97年2月至
      99年7月止（30期）按月付款2萬元，有汽車行照、汽車公
      司統一發票、分期付款繳費單在卷可參（原審卷(二)第 135
      頁，本院卷第190-191頁），則上訴人所陳：伊僅先行6萬
      餘元，其餘以分期貸款方式繳納餘款60萬元之情，應屬實
      在，然此乃上訴人於離婚後另行購買之財產，非屬本件夫
      妻剩餘財產分配之範圍。被上訴人雖質疑上訴人繳納購買
      汽車之頭期款係上訴人在離婚前之婚後財產，惟並未舉出
      任何證據證明，尚難採信。
  (四)承上開說明，上訴人於兩造婚姻關係解消時之96年12月25日
    之婚後財產為3萬6,095元，債務為0元，則其剩餘財產為3萬
    6,095元。
七、被上訴人剩餘財產之計算：
  (一)查被上訴人於兩造婚姻關係解消時之96年12月25日之現存財
    產為：
    1.臺北市林森北路房地，價值313萬5,392元，有土地及建物
      登記謄本、不動產估價報告書可稽（原審卷(一)第8-9、153
      -206頁）。
    2.被上訴人有下列存款及股票如下：
      (1)富邦一本萬利帳戶內有：活期儲蓄存款28 萬1,601元
        ；外幣活期存款美金616.21元；債券投資組合：a.
        美林雙配2：美金8萬元，配息美金3,315.09元；b.至尊
        贏家II：美金3萬元，配息美金600元；c.新興向榮：美
        金2萬元。 上開合計為28萬1,601元及美金13萬4,531.3
        元，其中美金部分按96年12月25日以美金：新臺幣（1:
        32.499）計算（新臺幣對美元銀行間成交之收盤匯率，
        見原審卷(二)第124頁）， 折合新臺幣為437萬2,133元（
        元以下四捨五入）。
      (2)中國信託帳戶內有存款50萬2,808元，有中國信託覆函
        檢附之存款客戶歷史交易查詢報表在卷（本院卷第214
        -215頁）。
      (3)富邦金股票1萬股：查該股票於96 年12月25日之收盤價
        為27.95元，合計價值27萬9,500元，亦有臺灣證券交易
        所收益價資訊可按（本院卷第250頁）。
    3.總計被上訴人之婚後財產為857萬1,434元（3,135,392 +
      281,601+4,372,133+502,808+279,500= 8,571,434）。雖
      被上訴人抗辯：伊所有之債券投資組合，應以其回贖實現
      之價格計算云云，固提出回贖資料為憑（原審卷(二)第97 -
      102 頁）。但查不動產、動產或有價證券，其價值會因時
      間及市場景氣而有所不同，法律為免爭議，因而明文於民
      法第1030 條之4規定：夫妻現存之婚後財產，價值計算皆
      以法定財產制關係消滅之時點為準，以資齊一，被上訴人
      認為債券投資應以回贖時點計算，與上開法律規定有所未
      合，而無足採。
  (二)被上訴人主張：其於富邦帳戶內第000000000000號、第0000
    00000000號帳戶內之存款共計695萬1,841元，係向親友無償
    取得，不應列入剩餘財產分配之範圍云云，為上訴人所爭執
    。經查：
    1.按夫妻剩餘財產分配制度，在於夫妻婚姻關係存續中，其
      財產之增加乃夫妻共同努力、貢獻之結果，故於婚姻關係
      消滅而雙方無法協議財產之分配時，由雙方平均取得，以
      達男女平權，男女平等之原則，故僅民法第1030條之1第1
      項第1款因繼承或其他無償取得之財產、第2款慰撫金者除
      外，其他均列入剩餘財產分配之計算範圍，俾免一方於婚
      姻關係消滅時立於不平等之財產地位。是夫或妻就婚後現
      存之財產若主張為繼承或無償取得、慰撫金者，復為對造
      所否認者，自應負舉證責任證明之。
    2.被上訴人主張：其富邦銀行之2 個銀行帳戶內之前曾存入
      之款項共計695萬1,841元，係向親友無償取得者，無非以
      證人辛○之證詞為據。然證人辛○於原審證稱：「我們拿
      一些錢給被告（被上訴人），希望被告可以改善其生活」
      、「問：其他的借款有無寫借貸契約？答：我爸爸那邊，
      會寫一些收據」、「問：除了四百三十五萬元外，有無其
      他借款？有」、「那為何四百三十五萬元會寫借貸契約？
      答：因為金額比較大」、「我拿給被告壹佰萬，再加上我
      父親給的，大約有三、四百萬元」、「問：借錢給被告，
      除了投資外，還有無其他目的？答：還有生活照顧」等語
      在卷（原審卷(一)第73-75 頁）。是縱認證人辛○證述內容
      為可採，依其所述，係借貸100 萬元予被上訴人，被上訴
      人之父親若有借貸，亦有收據可稽，均非被上訴人所述之
      無償贈與情事；至於尚有其他何一親友贈與金錢予被上訴
      人，被上訴人並未陳明及舉證，則其主張富邦銀行2 個帳
      戶內其前曾存入之款項合計695萬1,841元乃其無償取得之
      財產，尚無可取。
  (三)上訴人另指摘：被上訴人在富邦銀行一本萬利帳戶內如附表
    編號第1至3項所列之轉支或提領款項，去向不明，未說明理
    由，應將之列入剩餘財產範圍乙節。經查：
    1.就附表編號第1項轉支100萬元部分：
      被上訴人陳稱：伊轉支100 萬元結購新加坡幣，以供返還
      伊妹辛○，業據提出匯出匯款申請書為證（本院卷第 162
      頁），且證人辛○復於原審證述：「我拿給被告壹佰萬」
      、「（問：借錢給被告，除了投資外，還有無其他目的？
      答：還有生活照顧」云云明確（原審卷(二)第75頁），堪認
      被上訴人之妹之前確有貸與被上訴人100 萬元之情，則被
      上訴人於93年12月12日返還100萬元，應可採憑。
    2.就附表編號第2項轉支200萬元部分：
      被上訴人陳稱：伊提領此200 萬元係供父親住院所需，因
      父親需要現款，當時妹婿戊○○適在大陸地區，伊因而將
      200 萬元轉帳至戊○○帳戶，由戊○○拿給父親，此乃正
      常使用財產且為履行道德義務所為之處分乙節（本院卷第
      351 頁），並提出取款憑條及匯款單為據（本院卷第261-
      262 頁）。查被上訴人就其父親生病需用款項之情並未舉
      證以明，且觀被上訴人提出之匯款單，可知被上訴人係自
      富邦銀行帳戶提領後匯款200 萬元至戊○○在郵局之帳戶
      ，而我國郵局存戶於94年間在大陸地區無法提領款項，則
      被上訴人所述：伊匯款至戊○○帳戶，由在大陸之戊○○
      領出後拿給父親云云，顯然無從達到被上訴人所陳履行道
      德義務之可能，況此項轉支高達200 萬元，是被上訴人所
      陳上開用途無可採信，因認被上訴人此項金額應追加計算
      為其婚後財產。
    3.就附表編號第3項提領20萬元部分：
      被上訴人陳稱：提領該20萬元係代訴外人戊○○繳納臺北
      市林森北路房地之訂金，乃伊正常使用自己財產之行為云
      云（本院卷第352頁）。然查訴外人戊○○於96年1月12日
      與北捷運公司解約時，北捷運公司已將戊○○前所繳納之
      款項50萬元退回戊○○，業據解約書載明（原審卷(一)第46
      頁）；再參被上訴人其後於96年1 月22日與北捷運公司簽
      訂買賣契約，於當日又另行交付定金及結構體完成之金額
      共計50萬元予北捷運公司，亦有北捷運公司96年1 月22日
      統一發票足憑（原審卷(一)第52頁），可見：被上訴人於94
      年12月20日代戊○○交付訂金20萬元，嗣已經戊○○與北
      捷運公司解約而領回，然戊○○並未返還被上訴人代為交
      付之20萬元，故此部分應屬被上訴人得對戊○○請求返還
      之款項（債權），而屬被上訴人之婚後財產。
    4.至於被上訴人就附表編號第4至8項轉支款項，均用供其購
      買債券、美金或股票之用，業據其陳明，並為上訴人所不
      爭執，自無再予論述之必要。
  (四)被上訴人另主張：伊向妹婿即訴外人戊○○負有借款債務
    435萬元，應予扣除乙節，固據提出其與戊○○於95年1月10
    日簽訂之借貸契約、戊○○匯入款項資料及匯款申請書等件
    為憑（原審(一) 第42-45頁），亦據上訴人執詞否認。茲查：
    1.依被上訴人與戊○○於95年1月10日簽訂之借貸契約第1條
      明訂：「甲方（戊○○）同意借貸予乙方（被上訴人）新
      臺幣435 萬元，作為乙方支付購屋、裝潢及相關規費等款
      項使用」等語，可知被上訴人係為購買臺北市林森北路房
      地及裝潢、繳納相關規費，而向妹婿戊○○借用款項 435
      萬元。
    2.但林森北路房地本為戊○○於94年12月20日向北捷運建築
      開發股份有限公司（下稱北捷運公司）所簽約購買，嗣於
      96年1月12 日雙方合意解約，北捷運公司並將之前向戊○
      ○收取之50萬元退回，業據被上訴人提出之解約書記載綦
      詳（原審卷(一)第46頁）。而被上訴人於其後之96 年1月22
      日與北捷運公司簽訂「房屋土地車位預定買賣合約書」，
      約定由被上訴人向北捷運公司買受該戶預售屋，有該買賣
      合約書全份在卷（本院卷第293-313 頁）；另參卷附被上
      訴人提出之北捷運公司96年1月22日、6月20日、6月27 日
      給付訂金、結構體完成、房屋款之統一發票（原審卷(一)第
      52-54頁），足認被上訴人於96年1月22日之後始有給付房
      屋價款、待移轉交屋時始有繳納相關規費，及交屋後始有
      裝潢之必要等情，而被上訴人竟於1年多前之95年1月10日
      即與戊○○簽訂借貸契約，約定以借款支付購買林森北路
      房地、裝潢及相關規費之款項，顯違常理。
    3.再斟酌訴外人戊○○於臺灣臺北地方法院檢察署99年度偵
      字第9598號偵查中雖陳述：「是（簽了一張借款契約）。
      因為94年時，甲○○有跟辛○提出要跟我借款的事，而且
      他有計畫要買房子，辛○有跟我商量之後，我答應要借他
      435 萬元」等語，而得認定其承認卷附借貸契約上有關戊
      ○○簽名之真正，然證人戊○○另證稱：「因為一開始我
      跟甲○○就有先簽借貸契約，要借他錢當生活費和買房子
      ，房子原本約定是要登記我的名字，因為錢是我借他的，
      但是甲○○說這樣對他來說很沒有保障，而且我長期不在
      國內，甲○○說他要賣要出租，不是他的名字不方便，所
      以才變成我退買這個房子，改由甲○○用他的名字去買，
      所以才會有買受人變更的情形發生」云 云（偵卷第28-29
      頁），是證人戊○○若同意將435 萬元貸與被上訴人，以
      供被上訴人購屋者，房地應屬被上訴人所有，戊○○與被
      上訴人間借貸435 萬元係別一法律關係，自無以戊○○與
      出賣人北捷運公司簽約為買受人之理。且被上訴人與戊○
      ○簽訂之95年1月10 日借貸契約書內，並未記載由被上訴
      人提供林森北路房地作擔保設定抵押權之事項，在上訴人
      於97年9月10日提起本件訴訟後，始於97年9月30日始設定
      最高限額抵押權500 萬元予戊○○，而戊○○於偵查中對
      於被上訴人提供林森北路設定抵押權予伊之事又無法說明
      兩造如何洽談及達成合意之情形（偵卷第30頁），在在啟
      人疑竇。
    4.承上所云，被上訴人與戊○○間於95年1月10日之435萬元
      消費借貸關係，有諸多疑點且違常理，則被上訴人主張其
      於婚姻關係存續中對訴外人戊○○負有435 萬元之借款債
      務乙節，尚難採信。至於上訴人對被上訴人及戊○○提出
      涉嫌偽造文書之告訴，經檢察官為不起訴處分在案，惟該
      不起訴處分並無拘束民事法院之效力，本院仍應綜合斟酌
      卷附一切證據獨立認定，併此敘明。
  (五)承上開說明，被上訴人之婚後財產為857萬1434 元；其主張
    自親友無償取得之財產有695萬1,841元乙節，為無可採；又
    被上訴人就富邦銀行一本萬利帳戶內所為如附表編號第2 項
    轉支200 萬元並未舉證證明其給付予父親及用途，就附表編
    號第3 項提領20萬元部分，實係其對戊○○尚有此20萬元之
    債權，依民法第1030條之3第1項本文應追加計算為被上訴人
    之婚後財產，故被上訴人之婚後財產為1,077萬1,434元（
    8,571,434+2,000,000+200,000=10,771,434）。而被上訴人
    主張：其於婚姻關係存續中對訴外人戊○○負有435 萬元借
    款債務乙節，亦非有據，是被上訴人於兩造婚姻關係解消時
    之96年12月25日之婚後財產1,077萬1,434 元，債務為0元，
    則其剩餘財產為1,077萬1,434元。
八、兩造剩餘財產分配之比例是否應予調整或免除？
  (一)按民法第1030條之1第1項規定之立法意旨，在使夫妻雙方於
    婚姻關係存續中所累積之資產，於婚姻關係消滅而雙方無法
    協議財產之分配時，由雙方平均取得，以達男女平權，男女
    平等之原則，例如夫在外工作或經營企業，妻在家操持家務
    、教養子女，備極辛勞，使夫得無內顧之憂，專心發展事業
    ，其因此所增加之財產，不能不歸功於妻子之協力，則其剩
    餘財產，除因繼承或其他無償取得者外，妻自應有平均分配
    之權利；反之，夫妻易地而處亦然，俾免一方於婚姻關係消
    滅時立於不平等之財產地位。惟夫妻之一方有不務正業，或
    浪費成習等情事，於財產之增加並無貢獻，自不能使之坐享
    其成，獲得非分之利益，是若就夫妻剩餘財產差額平均分配
    顯失公平者，法院得依同條第2 項規定調整或免除其分配額
    ，以致公允。
  (二)本院審酌：兩造自84年間結婚，至96年12月25日協議離婚時
    ，婚姻存續12年；婚姻關係存續中，家庭生活費用均賴上訴
    人經商收入維持，被上訴人未外出就業，婚後育有一子丁○
    ○（00年0月00 日生），年齡尚幼，尚需照顧。上訴人自90
    年12月間在大陸地區羈押入獄至96年12月間出獄，惟期間仍
    請承租人按月將租金2萬1,424元、1萬6,480元、1萬6,080元
    、8,000 元不等金額匯入被上訴人富邦銀行第000000000000
    號帳戶內至93年12月止，有被上訴人該帳戶明細可稽（原審
    卷(一)第99-103 頁）；且被上訴人於另案亦陳述：93年5月24
    日匯款至伊富邦銀行帳戶之50萬元，乃丙○○代上訴人支付
    生活及扶養費用所匯云云明確，業據臺灣臺北地方法院98年
    度北簡字第16362號民事簡易判決中載明（本院卷第171頁）
    ，亦見上訴人雖入獄仍盡力照顧被上訴人及未成年子之生活
    ，並非如被上訴人所述之毫無貢獻。在上訴人入獄期間，被
    上訴人攜子與上訴人父母在臺灣同住，曾短暫外出打零工，
    惟上訴人之母就兩造所生之子多所照顧；有關臺北市林森北
    路房地及存款理財活動，均係被上訴人自行為之等情，業據
    兩造分別陳明。至於被上訴人所陳：上訴人之財產多以其父
    母名義登記乙節，並未陳明並舉證，自無得斟酌。兩相比較
    上，上訴人在婚姻關係存續中之貢獻較被上訴人為少，若從
    形式上將兩造之剩餘財產差額予以平均分配顯失公平，爰依
    第1030條之1 第2 項規定，將兩造剩餘財產之差額平均分配
    調整為上訴人就剩餘財產分配之比例調整為1/5 ，以達平允
    。
  (三)依前所陳，於兩造婚姻關係解消時之96年12月25日，上訴人
    之剩餘財產為3萬6,095元，被上訴人之剩餘財產為1,077 萬
    1,434元，兩造差額為1,073萬5,339元（10,771,434-36,095
    =10,735,339），再依上開比例1/5計算，則上訴人得訴請被
    上訴人給付之金額為214萬7,068元（10,735,339x1/5=2,147
    ,068，元以下四捨五入）。從而，上訴人請求被上訴人給付
    214萬7,068 元及自起訴狀繕本送達被上訴人翌日即97年9月
    17日起算之法定遲延利息，為有理由；上訴人逾上開範圍外
    之其餘請求，則屬無據，應予駁回。
九、綜上所述，上訴人依民法第1030 條之1條規定，請求被上訴
    人給付於214萬7,068元及自起訴狀繕本送達被上訴人翌日即
    97年9月17 日起算法定遲延利息之範圍內，為有理由，應予
    准許；上訴人逾上開範圍外之其餘請求，則屬無據，應予駁
    回，其假執行之聲請亦失依附，應併予駁回。原審就上開應
    准許部分，為上訴人敗訴之判決並駁回其假執行之聲請，尚
    有未洽，上訴意旨求予廢棄改判，為有理由，爰由本院廢棄
    改判如主文第2 項所示。至於上訴人之請求不應准許部分，
    原判決為上訴人敗訴之判決並駁回其假執行之聲請，尚無不
    合，上訴人仍執陳詞，求予廢棄改判，為無理由，應駁回其
    上訴。就被上訴人應為給付部分，爰依兩造聲請定准免假執
    行之擔保金額。
十、據上論結：本件上訴為一部有理由，一部無理由，依民事訴
    訟法第450條、第449條第1項、第79條、第463條、第390條
    第2項、第392條，判決如主文。
中　　華　　民　　國　   100　　年　　5　　月　　4　　日

                    民事第一庭    
                        審判長法　官  張耀彩
　　  　　　　　　　　　　　　法　官  盧彥如
　　　  　　　　　　　　　　　法　官  林金吾

正本係照原本作成。
如不服本判決，應於收受送達後20日內向本院提出上訴書狀，其
未表明上訴理由者，應於提出上訴後20日內向本院補提理由書狀
（均須按他造當事人之人數附繕本）上訴時應提出委任律師或具
有律師資格之人之委任狀；委任有律師資格者，另應附具律師資
格證書及釋明委任人與受任人有民事訴訟法第466條之1第1項但
書或第2項（詳附註）所定關係之釋明文書影本。
如委任律師提起上訴者，應一併繳納上訴審裁判費。

中　　華　　民　　國　 100　　年　　5 　　月　　4 　　日

    　　　　　　　　　　　　　書記官  張淑芳

附註：
民事訴訟法第466條之1（第1項、第2項）：
對於第二審判決上訴，上訴人應委任律師為訴訟代理人。但上訴
人或其他法定代理人具有律師資格者，不在此限。
上訴人之配偶、三親等內之血親、二親等內之姻親，或上訴人為
法人、中央或地方機關時，其所屬專任人員具有律師資格並經法
院認為適當者，亦得為第三審訴訟代理人。







附表─被上訴人自台北富邦銀行處分款項部分
項次  時間        處分金額            本院認定
                  （新臺幣）          
一    93.12.12    轉支100萬元         結匯購買新加坡幣
                                      以供返還向被上訴人
                                      之妹辛○之借款100
                                      萬元（證人○○於原
                                      審之證詞）

二    94.11.30    轉支200萬元         被上訴人抗辯：用供
                                      給付父親之醫藥費及
                                      結婚賀禮，惟並未舉
                                      證以明，且係匯寄予
                                      戊○○，不予採信

三    94.12.20    領現 20萬元         被上訴人抗辯：代戊
                                      ○○支付林森北路房
                                      地之訂金，屬被上訴
                                      人對戊○○之債權，
                                      仍應列為婚後財產

四    96.7.31     轉支37萬元          轉帳至被上訴人之中
                                      國信託帳戶購買股票
                                      ，為上訴人所不爭執

五    96.8.30     轉支35萬元                  同上

六    96.8.30     轉支99萬1,650元     購買債券及美金，為
                                      上訴人不爭執
七    96.10.19    轉支32萬5,810元             同上
八    96.12.19    轉支20萬8,348元             同上
